【裁判字號】    97,台上,1323
【裁判日期】    970327
【裁判案由】    殺人等罪
【裁判全文】
最高法院刑事判決            九十七年度台上字第一三二三號
上  訴  人  甲○○
選任辯護人  蔡明熙律師
上  訴  人  乙○○
選任辯護人  張毓桓律師
上列上訴人等因殺人等罪案件，不服台灣高等法院中華民國九十
七年一月十六日第二審判決（九十六年度上重訴字第八一號，起
訴案號：台灣新竹地方法院檢察署九十五年度偵字第四八八九號
），提起上訴，本院判決如下：
    主  文
原判決關於甲○○殺人、肇事逃逸及乙○○殺人部分均撤銷，發
回台灣高等法院。
其他上訴駁回。
    理  由
一、撤銷發回（即甲○○殺人、肇事逃逸及乙○○殺人）部分：
原判決關於上訴人甲○○殺人、肇事逃逸部分及上訴人乙○○殺
人部分，認定上訴人等係同居男女朋友，二人平日同居在新竹縣
竹北市○○路○段「春風」面紙廠對面檳榔攤後方之鐵皮屋內。
民國九十五年六月十六日中午起，上訴人等二人即陸續在新竹縣
竹北市六家派出所附近飲用高梁酒、啤酒，又至同市○○○路六
○五號對面之「聯興小吃店」飲用米酒、啤酒，至當日下午六時
許，甲○○復駕駛其所有車牌號碼1500－KW號之自用小客車搭載
乙○○前往同路二○二八號之「新港檳榔攤」內，與彭傳勝夫妻
一起飲用啤酒。當晚七時三十分許，二人與彭傳勝又相約至同路
一八六○號戴錦燦經營之「新地小吃店」續攤，繼續飲用啤酒。
至當晚十時許，上訴人等因陸續飲用上述酒類，均已達不能安全
駕駛動力交通工具之程度（未達心神喪失或精神耗弱之程度），
而上訴人等亦均明知於酒後注意及操控能力減弱，此時駕車上路
，對於用路人之生命、身體安全將造成危險。詎乙○○竟仍駕駛
上開車輛搭載甲○○，自「新地小吃店」出發，沿中正西路、長
青路一段往鳳岡方向行駛。途中，二人於不詳時間、地點，因甲
○○認為乙○○駕車不穩，乃換由甲○○駕駛上開車輛並搭載乙
○○（即第一次換座）。至同日晚上十時三十分許，行駛至竹北
市○○路○段鳳岡大橋中段時，甲○○因不勝酒力，致操控車輛
能力變差，且應注意車前狀況，隨時採取必要之安全措施，竟疏
未注意而自後追撞同向由劉興勵所騎後載黃保勳車牌號碼GZC－6
15號之重型機車，致劉興勵人車倒地，受有頭部、頸部、肢體多
處受傷，而黃保勳則因身上穿著之長褲被掛勾在甲○○所駕上開
車輛之右前葉子板處而無法脫離，整個人勾在該車之右前側，並
受有不明之傷害。詎甲○○明知自己駕車肇事並致劉興勵倒地受
傷，黃保勳則掛在車輛上，竟未停車採取必要之救護措施或報警
處理，反另行基於逃逸之故意，意圖甩脫勾掛於車輛上之黃保勳
，仍駕駛上開車輛繼續沿長青路二段往鳳岡方向行駛，而坐於副
駕駛座上之乙○○見狀，亦未加以制止並勸阻。迨行駛至長青路
二段靠近「春風」面紙廠即二人上開住處附近時，本欲左轉返回
住處，惟上訴人等見黃保勳竟未因車輛行駛之震動而掉落，身體
仍掛在上開車輛上，二人明知黃保勳若繼續遭拖行將會有生命危
害，竟不顧黃保勳之性命，對於黃保勳是否會因拖行結果而死亡
雖無確定之認識，惟縱其因之死亡亦不違背其本意，共同萌生此
種不確定之殺人犯意，由甲○○駕駛上開車輛繼續往鳳岡方向行
駛，黃保勳於遭拖行之際，沿路不斷拍打右前車門附近並大聲求
救，惟上訴人等竟不為所動，仍不停車，迨行駛至竹北市○○路
○段四八八號民宅前之空地，甲○○始停車，惟二人於斯時明知
黃保勳仍勾掛在車上，且發出呻吟求救之淒厲哀嚎聲音，仍不為
所動，竟為甩脫掛在車上之黃保勳，上訴人等再次互換座位（即
第二次換座），改由乙○○駕駛上開車輛，不顧黃保勳之痛苦呻
吟，繼續往前，沿鳳岡路三段方向拖行黃保勳，嗣左轉往西濱公
路方向行駛，行經「竹港大橋」近東大路口時，同向在旁之駕駛
林楨祥，見上開車輛右前側掛著一名裸體男子拖行，曾大聲告知
：「你撞到人了」，但上訴人等二人仍冷靜地在等待紅綠燈，之
後繼續行駛至西濱路、東大路口迴轉，再折返往鳳岡方向行駛。
黃保勳因遭此長距離拖行，終因廣泛性摩擦外傷合併休克而死亡
，其身體並於上開自用小客車行經竹北市○○○○○段往鳳岡方
向處脫離，陳屍該處。嗣經劉興勵及黃保勳家人報警，員警循線
在距離車禍地點約六公里之竹港大橋中段往鳳岡方向處發現黃保
勳之屍體。嗣於同日晚上十一時十分許，在竹北市○○路○段二
六○號「萊爾富便利商店」前攔下乙○○所駕駛之上開車輛，於
駕駛座之腳踏板上起獲一雙藍色白底塑膠拖鞋，甲○○則光腳自
右前座下車等情。因而就甲○○殺人、肇事逃逸部分及乙○○殺
人部分，維持第一審論處甲○○共同殺人罪刑（處無期徒刑，褫
奪公權終身）、又肇事致人傷害逃逸罪刑（處有期徒刑三年，減
為有期徒刑一年六月）；乙○○共同殺人罪刑（處有期徒刑十四
年，褫奪公權十年）之判決，駁回上訴人等此等部分在第二審之
上訴；固非無見。
惟查：（一）刑法第十三條第一項規定：行為人對於構成犯罪之
事實，明知並有意使其發生者為故意。同條第二項規定：行為人
對於犯罪之事實，預見其發生，而其發生並不違背其本意者，以
故意論。兩者均以行為人對犯罪事實預見其發生為要件。原判決
以上訴人等二人明知黃保勳身體掛在渠等所駕駛車輛之右前葉子
板上，若予以拖行將會有生命之危害，而仍開車予以拖行致黃保
勳傷重死亡，據論上訴人等殺人罪責。惟依原判決事實之記載，
上訴人等在鳳岡大橋上肇事之初，即明知黃保勳掛在車輛之上，
仍執意駕車予以拖行；如果屬實，則上訴人等在離開肇事地點之
鳳岡大橋時，是否已預見對黃保勳遭拖行將有致其死亡之結果發
生？此攸關上訴人等究係何時起意殺人及甲○○所犯肇事逃逸及
殺人兩罪究係另行起意或以一個駕駛汽車之行為而犯兩罪名之想
像競合犯？乃原判決未予究明釐清，遽行判決，尚嫌速斷，難昭
折服。（二）事實審法院對於案內一切證據，除認為不必要者外
，均應詳為調查，以期發見真實，如有應行調查之證據未依法調
查，率予判決，即難謂無應於審判期日調查之證據未予調查之違
法。原判決事實認定上訴人等於九十六年六月十六日晚上十時許
離開「新地小吃店」，由乙○○駕車，中途兩人換手，改由甲○
○駕駛（即第一次換座），於是日晚上十時三十分許，行至鳳岡
大橋肇事等情，理由說明：「被告二人（指上訴人等，下同）究
竟係於何時？在何處首次互換座位改由甲○○駕駛，雖然已無從
查證，惟由被告二人係於案發當晚二十二時許離去『新地小吃店
』，而本案案發時間為二十二時三十分許，其間間隔約三十分鐘
之時間，再參酌自『新地小吃店』至案發現場即鳳岡大橋中段之
距離，經原審（指第一審）實際勘驗現場結果僅一點五公里，換
算車程不過數分鐘而已，然上開車輛竟耗費三十分鐘始行抵案發
現場，若非中途有所停頓，何以如此之久？而此停頓之目的，參
照上述甲○○所穿著之拖鞋置於駕駛座腳踏板上之客觀情狀，以
及乙○○上開換座位之供述，暨上開其他補強證據，應認甲○○
與乙○○於離開『新地小吃店』後至本案車禍發生前，確有第一
次互換座位改由甲○○駕駛上開車輛之事實，是本案車禍發生時
係由甲○○駕駛上開車輛，應可認定」等語（見原判決正本第九
頁）。似以上開在鳳岡大橋肇事之時間為晚上十時三十分，距上
訴人等離開「新地小吃店」時有三十分鐘之久，而兩地之距離僅
一點五公里等情，而為不利甲○○之認定。惟依原判決理由之說
明，第一審法院勘驗鳳岡派出所是日監視器錄影之結果，錄影光
碟片中於是日晚上十時二十七分畫面出現上訴人等所駕自用小客
車之畫面（見原判決正本第九頁理由(四)）；如果屬實，上訴人等
所駕駛之自小客車，於當日晚上十時二十六分，似已經離開肇事
地點並經過渠等長青路二段之住處附近，而駛抵鳳岡路三段鳳岡
派出所前，則上訴人等駕車肇事之時間是否晚上十時三十分？兩
人離開「新地小吃店」至肇事地點，是否途中延宕三十分鐘？即
有疑問。此攸關上訴人等是否在肇事前換手駕駛及甲○○究竟有
無在鳳岡大橋上肇事並逃逸。原判決未詳加勾稽，遽予判決，有
調查職責未盡之違誤。（三）供述證據，本得分為體驗供述與意
見供述。前者，指就其自己所體驗之事實而為供述，依法具證據
能力；至後者，指就某事項陳述其個人意見。證人所提供之意見
或所推測之事項，除以實際經驗為基礎者外，依刑事訴訟法第一
百六十條之規定，並無證據能力。原判決採取乙○○在審理中所
供伊與甲○○在中途有換手開車之供詞（見原判決正本第十二頁
第一行、第十頁理由五第二行），作為判決之基礎；惟依卷內資
料，乙○○在審理中供稱：「我腦子都空白，我是從人事物一點
點僅有的畫面去聯想，又聽到警察跟我說證人說什麼，我一直以
為是我（開車），而甲○○又提醒我要面對現實；（在你記憶中
，這段時間甲○○有無曾經開過車？）應該有；（甲○○是在那
段時間開車？）我是憑我自己看到的東西及聽到別人講的，我感
覺」等語（見重訴字卷(二)第二五五頁、第二五七頁）。如果無訛
，乙○○所為車子由甲○○駕駛之供詞，究係依憑其親身經歷所
為之陳述抑或依據相關人之陳述而為之推測？倘屬個人推測意見
，是否以實際經驗為基礎？俱非無疑。原審未根究明白，遽予採
取，有採證違法及調查職責未盡之違誤。以上或為上訴人等上訴
意旨所指摘，或為本院得依職權調查之事項，應認原判決關於甲
○○殺人、肇事逃逸部分及乙○○殺人部分，均有撤銷發回更審
之原因。
二、上訴駁回（即甲○○、乙○○不能安全駕駛及甲○○過失傷
害）部分：
按刑事訴訟法第三百七十六條所列各罪之案件，經第二審法院判
決者，不得上訴於第三審法院，法有明文。本件上訴人甲○○、
乙○○所犯刑法第一百八十五條之三不能安全駕駛部分及甲○○
所犯同法第二百八十四條第一項前段之過失傷害部分，均核屬刑
事訴訟法第三百七十六條第一款之案件，既經第二審判決，自不
得上訴於第三審法院，上訴人等竟對上開部分提起上訴，此部分
上訴即屬違背法律上之程式，俱予駁回。
據上論結，應依刑事訴訟法第三百九十七條、第四百零一條、第
三百九十五條前段，判決如主文。
中    華    民    國  九十七  年    三    月  二十七  日
                      最高法院刑事第九庭
                          審判長法官  林  永  茂
                                法官  吳  昆  仁
                                法官  蘇  振  堂
                                法官  蕭  仰  歸
                                法官  何  菁  莪
      本件正本證明與原本無異
                                      書  記  官
中    華    民    國  九十七  年    四    月    二    日
                                                W


司法院資訊處製作；財團法人民間司法改革基金會備份。
